臺灣桃園地方法院民事判決　　　　　　　95年度重訴字第51號
原　　　告　戊○○
訴訟代理人　劉世興　律師
　　　　　　陳傳中　律師
複　代理人　丁○○
　　　　　　丙○○
被　　　告　甲○○
　　　　　　庚○○
上　一　人
訴訟代理人　己○○　律師
上列當事人間確認買賣關係不存在等事件，於民國96年5月23日
言詞辯論終結，本院判決如下：
    主      文
原告之訴駁回。
訴訟費用由原告復擔。
    事實及理由
一、本件被告甲○○經合法通知，未於最後言詞辯論期日到場，
    核無民事訴訟法第386條各款所列情形，爰依原告聲請，由
    其一造辯論而為判決。
二、原告起訴主張：
(一)、被告甲○○於民國91年間，向被告庚○○借款約新台幣（下
    同）3,000,000 元，並於92年1 月28日、92年7 月4 日、92
    年8 月8 日，將其所有坐落桃園縣中壢市○○段24、25、25
    之1 、27、33、764 之2 、764 之1 地號等7 筆土地（下稱
    系爭土地）分別設定最高限額抵押權新台幣（下同）1,000,
    000 元、8,600,000 元及10,000,000元予被告庚○○，並約
    定如屆期未清償前開債務，被告甲○○應將系爭土地所有權
    移轉予被告庚○○。嗣被告甲○○未按期清償上開債務，遂
    於94年12月8 日將系爭土地所有權移轉登記予被告庚○○，
    惟被告間前開流押契約，依民法第873 條第2 項規定，應屬
    無效。被告甲○○於94年12月8 日以買賣為原因將系爭土地
    所有權移轉予被告庚○○，惟被告間實際上係基於上開流押
    契約而移轉系爭土地，渠等就系爭土地所為之買賣行為，係
    通謀虛偽意思表示應屬無效。又原告發現其夫即被告甲○○
    於92年間與訴外人郭月桂通姦，原告以300,000 元與郭月桂
    和解，而被告甲○○則簽發10,000,000元之本票（下稱系爭
    10,000,000元本票）賠償原告，原告對被告甲○○之系爭
    10,000 ,000 元本票債權業經本院以94年度票字第12413 號
    民事裁定准許為強制執行，是原告係被告吳清列之債權人，
    被告吳清列前開出賣系爭土地之行為，已使原告之債權有減
    少受償之危險，原告自得請求確認系爭土地之前開買賣關係
    不存在。
(二)、被告庚○○依無效之流押契約而受有系爭土地所有權之利益
    ，致被告甲○○受有損害，被告甲○○自得依不當得利法律
    關係，請求被告庚○○塗銷系爭土地所有權移轉登記。惟原
    告屢次催告被告甲○○對被告庚○○行使上開權利，被告庚
    ○○仍怠於行使。又原告對被告甲○○之系爭10,000,000元
    本票債權業經本院裁定准許為強制執行，原告自得依民法第
    242 條、第243 條規定，代位被告甲○○請求被告庚○○塗
    銷系爭土地所有權移轉登記。
(三)、被告甲○○先於91年間向被告庚○○借款，嗣於92年7 月4
    日、92年8 月8 日將系爭土地設定抵押權予被告庚○○，依
    最高法院51年度台上字第3528號判例之旨，系爭抵押權之設
    定屬無償行為，而被告甲○○於設定系爭抵押權時，除系爭
    土地外，並無其他足以清償積欠原告債務之財產，原告自得
    依民法第244 條第1 項、第4 項規定，請求撤銷系爭抵押權
    設定行為，並請求被告庚○○塗銷系爭抵押權登記等語。並
    聲明：(1)確認被告甲○○與庚○○間於94年11月17日就系爭
    土地之買賣關係不存在。(2)被告庚○○應將94年12月8 日就
    系爭土地所為之所有權移轉登記予以塗銷。(3)、被告吳清列
    與庚○○間於92年7 月4 日及8 月8 日就系爭土地之抵押權
    設定行為，應予撤銷。(4)被告庚○○應將於92年7 月4 日及
    92年8 月8 日就系爭土地所為之抵押權設定登記，應予塗銷
    。
三、被告甲○○未於最後言詞辯論期日到庭，惟據其以前到庭提
    出書狀及言詞所為之聲明及陳述則以：其自92年1 月28日起
    至93年9 月2 日止，陸續向被告庚○○借款，共計3,153,00
    0 元，並開立20張本票予被告庚○○，該金額已包含利息在
    內，另有3 張本票號碼分別為009370、0000000 、341503號
    ，金額合計1,800,000 元之本票，其並未收受該1,800,000
    元，其並無出賣系爭土地予被告庚○○之意思，其將系爭土
    地設定抵押權與被告庚○○時，雙方約定如屆期無法清償就
    將系爭土地以每坪1 萬元之價值抵償，並於92年7 月4 日為
    第一次抵押權設定，嗣被告庚○○知悉被告吳清列簽發系爭
    10,000,000元本票予原告，雙方乃於同年8 月8 日作第二次
    抵押權設定。又其確實因妨害婚姻案件而簽發系爭10,000,0
    00元本票賠償原告，並聲明：駁回原告之訴。
四、被告庚○○則以：
(一)、土地移轉登記有絕對之效力，則縱認被告間系爭土地買賣關
    係不存在，仍無法除去原告所主張不妥之狀態，故本案難認
    有即受確認判決之法律上利益。被告庚○○否認原告所執被
    告吳清列簽發之系爭10,000,000元本票為真正，並否認原告
    對於被告甲○○之本票債權存在，原告自不得代位被告甲○
    ○提起本案訴訟。
(二)、被告甲○○因積欠訴外人王彭喜妹100 餘萬元，並設定1,50
    0,000 元之抵押權予王彭喜妹，又自91年間起陸續向被告庚
    ○○借款3,945,000 元，迨92年5 月間，被告甲○○無力清
    償上開債務，乃主動向被告庚○○表示願將系爭土地及與系
    爭土地同段26號及第26號之1 地號土地，共9 筆土地出賣予
    被告，雙方於92年5 月24日正式簽約，並約定購買系爭土地
    總價為4,650,000 元，除以原有債權充作部分買賣價金外，
    並代被告甲○○清償前開王彭喜妹之剩餘抵押債權，雙方係
    因買賣契約而移轉系爭土地，絕無流押或通謀虛偽意思表示
    之情事。且依證人乙○○證詞，核與上開買賣契約內容相符
    ，足證被告庚○○與甲○○間之上開買賣契約，確係基於雙
    方之真意所簽訂，且雙方約定由被告庚○○清償抵押債權1,
    030,000 元外，其餘買賣款項於辦完過戶後一併支付，絕無
    通謀虛偽意思情事。
(三)、依最高法院26年度上字第609 號判例意旨，若債務人與他人
    通謀而為虛偽意思表示者，依民法第87條第1 項規定，其意
    思表示當然無效，此種行為有害於債權人之權利者，債權人
    祇須主張其無效，以保全自己之權利，無聲請法院撤銷之必
    要。又被告甲○○陸續向被告庚○○借款，被告庚○○起初
    均因友誼答允小額借貸，惟被告甲○○於92年1 月間欲借之
    金額較大，被告庚○○乃要求設定最高限額抵押權，雙方即
    於92年1 月28日先以系爭土地中27、33地號2 筆土地，設定
    最高限額1,000,000 元之抵押權，此期間被告甲○○確實陸
    續向被告庚○○借款，嗣因被告甲○○於上開買賣契約成立
    後，系爭土地中尚有5 筆土地未完成移轉登記，為擔保被告
    甲○○將來能依約完成移轉登記，及將來可能發生被告甲○
    ○拒絕履約之損害賠償或陸續借貸等債權，乃將全部土地分
    別於92年7 月4 號、8 月8 日設定8,600,000 元及10,000,0
    00元之最高限額抵押權，故被告並非以過去債權作為設定抵
    押，且最高限額抵押權係指於一定額度內，擔保現在已發生
    及將來可能發生之債權之抵押權設定契約。
(四)、被告甲○○通姦行為係於92年6 月28日下午6 時45分許為警
    查獲，而原告於該日自晚間8 時許至同日晚間11時許均在製
    作警訊筆錄，且被告甲○○於警訊時均否認有發生任何性行
    為，其不可能在否認通姦之情形下，而在該日簽發系爭10,0
    00,000元本票，顯見該本票發票日之記載，應係為提起本案
    而虛偽填載。原告與被告甲○○就上開通姦行為，原告係要
    求以400,000 元和解，原告後因收受300,000 元而達成和解
    ，並撤回告訴，益證原告所稱因通姦而簽發系爭10,000,000
    元本票云云，確係原告與被告甲○○通謀虛偽所為等語，資
    為抗辯。並聲明：駁回原告之訴。
五、兩造不爭執點：
(一)、被告甲○○向被告庚○○陸續借款約3,000,000 元。
(二)、被告甲○○原所有坐落桃園縣中壢市○○段24、25、25之1
    、27、33、764之1、764之2地號等7筆土地於92年7月4日、
    同年8 月8 日分別為被告庚○○設定最高限額抵押權8,600,
    000 元、10,000,000元之登記，以為擔保伊積欠被告庚○○
    之債務（見原證1） 。
(三)、被告甲○○於94年12月8日將系爭7筆土地所有權移轉登記予
    被告庚○○，其等並登記原因為買賣（見原證1）。
(四)、被告甲○○簽發發票日為92年6 月28日票面金額為10,000,0
    00元之本票1 紙予原告，原告持該本票向本院聲請裁定准許
    強制執行，經本院以94年度票字第12413 號裁定准許在案（
    見原證2） 。
六、兩造爭執之點：
(一)、原告是否為被告甲○○之債權人？被告2 人就系爭7 筆土地
    是否有成立系爭買賣契約之真意？被告庚○○是否應將系爭
    7 筆土地之所有權登記予以塗銷？原告得否依民法第242 條
    、第243 條規定，代位被告甲○○請求被告庚○○塗銷前開
    所有權登記？
(二)、被告庚○○是否應將系爭7 筆土地之抵押權設立登記予以塗
    銷？
七、本院之判斷：
(一)、按債務人怠於行使其權利時，債權人因保全債權，得以自己
    之名義，行使其權利。但專屬於債務人本身者，不在此限。
    民法第242 條定有明文。代位權係債權人代行債務人之權利
    ，故代行者與被代行者之間，必須有債權債務關係存在，否
    則即無行使代位權可言。本件原告主張伊發現被告甲○○於
    92年間與訴外人郭月桂通姦，而以300,000 元與郭月桂和解
    ，被告甲○○則簽發系爭10,000,000元本票賠償伊，故伊為
    被告吳清列之債權人等事實，為被告庚○○所否認，是本件
    首應審究者乃原告是否確為被告甲○○之債權人。
(二)、按本票固為無因證券，票據債務人不得以自己與發票人或執
    票人前手間所存在之抗辯事由，對抗執票人；惟於確認法律
    關係不存在之訴，如被告主張其法律關係存在，或原告僅否
    認被告於訴訟前所主張法律關係成立原因之事實，以求法律
    關係不成立之確認，應由被告就法律關係存在或法律關係成
    立原因之事實，負舉證之責（最高法院42年度台上字第170
    號、20年度上字第709 號判例意旨參照）。準此，於第三人
    對執票人及本票發票人主張本票債權不存在，並提出基礎原
    因關係不存在之抗辯，揆諸前揭判例要旨所示，自應由執票
    人及本票發票人就本票債權存在或其基礎原因關係存在之積
    極事實，負舉證責任。再按當事人主張有利於己之事實者，
    就其事實有舉證之責任，民事訴訟法第277 條前段定有明文
    ；又第三人主張表意人與相對人通謀而為虛偽意思表示者，
    該第三人應負舉證之責（最高法院48年度台上字第29號判例
    參照）。
(三)、本件原告主張伊對被告甲○○有系爭10,000,000元本票債權
    ，固據原告提出前開本票及本院以94年度票字第12413 號民
    事裁定為憑，被告等對於原告提出之本票、本票裁定等之真
    實性雖不爭執，惟因本票裁定程序係屬非訴訟程序，其僅就
    債權存在與否作一形式之審查，法院並未對該債權存在與否
    作實質上之判斷，故不能與一般訴訟程序等同視之，今被告
    庚○○既對原告與被告甲○○間債權存否之實體關係有所爭
    執，則難僅以該單有形式確定力之非訟裁定為證明。是被告
    庚○○抗辯原告與被告甲○○間並無債權債務關係，原告自
    應就渠等間有債權存在之積極事實負舉證之責，必也於原告
    證明系爭債權存在後，始需由被告庚○○舉證證明原告與被
    告甲○○間之10,000,000元本票債權係屬虛偽（最高法院57
    年度台上字第1862號判決意旨參照）。
(四)、查原告主張被告甲○○簽發系爭10,000,000元本票之原因乃
    被告甲○○與訴外人郭月桂通姦，故允諾賠償原告10,000,0
    00元而簽發該本票等情，為被告庚○○否認。系爭10,000,0
    00元本票之票載發票日為92年6 月28日即被告甲○○與郭月
    桂通姦為警查獲之日。然查本院經被告庚○○之聲請，調閱
    本院94年度易字第341 號刑事卷宗，被告甲○○與郭月桂於
    92年6 月28日晚間6 時45分許在桃園縣桃園市快活林汽車旅
    館為警查獲通姦，於同日製作警詢筆錄時被告甲○○與郭月
    桂均否認有通姦之事實，92年11月18日偵查中被告甲○○雖
    承認與郭月桂間發生性關係，然仍辯稱原告僅為伊同居人，
    兩人並無婚姻關係，且已向本院提起確認婚姻關係不成立之
    等語（見桃園地方法院檢察署92年度偵字第15144 號卷第29
    頁）。而原告與被告甲○○間確認婚姻關係不成立之訴訟，
    於92年12月29日經本院家事法庭以92年度家訴字第80號判決
    原告與被告甲○○間婚姻關係不成立，本件原告（即該事件
    之被告）上訴後，台灣高等法院於93年7 月15日始以93年度
    家上字第45號判決廢棄原判決。有前開偵查卷所附92年度家
    訴字第80號判決及台灣高等法院93年度家上字第45號判決可
    憑。是被告甲○○是否可能在不承認與原告間婚姻關係成立
    ，又否認通姦事實之情況下，隨即允諾賠償原告10,000,000
    元，並簽發系爭10,000,000元本票實非無疑。再審諸前開通
    姦案件經檢察官提起公訴後，經本院刑事庭分案以94年度易
    字第341 號案件審理，94年4 月22日準備程序中，被告甲○
    ○與郭月桂均當庭表示認罪，原告仍表示被告甲○○及郭月
    桂未與之達成和解，伊堅持被告甲○○及郭月桂各應給付40
    0,000 元始同意和解之語，被告甲○○並表示一時無法籌得
    400,000 元，希望原告給予時間寬限等語（見前開刑事案件
    卷第26頁），根本未提及有系爭10,000,000元本票之事，嗣
    94年5 月6 日原告始當庭表示已與被告甲○○和解，撤回對
    於被告甲○○之通姦告訴，94年5 月10日郭月桂當庭交付30
    0,000 元予原告，原告方撤回對於郭月桂之通姦告訴（見前
    開刑事案件卷第32頁、第38頁），足見原告主張被告甲○○
    於92年6 月28日以系爭10,000,000元之本票與之和解，並非
    實情。此外，原告復未提出其他證據證明伊與被告甲○○之
    間之10,000,000元損害賠償債權存在。從而，原告主張前開
    通姦案件中，伊以10,000,000元與被告甲○○達成和解，顯
    與事實不符，並不足採。被告主張系爭10,000,000元本票債
    權並不存在為可採。
(五)、按確認法律關係之訴，非原告有即受確認判決之法律上利益
    者，不得提起之；確認證書真偽或為法律關係基礎事實存否
    之訴，亦同。民事訴訟法第247 條第1 項亦有明定。又該條
    所謂即受確認判決之法律上利益，係指因法律關係之存否不
    明確，致原告在私法上之地位有受侵害之危險，而此項危險
    得以對於被告之確認判決除去之者而言，故確認法律關係成
    立或不成立之訴，茍具備前開要件，即得謂有即受確認判決
    之法律上利益，縱其所求確認者為他人間之法律關係，亦非
    不得提起（最高法院86年度台上字第3868號判決參照）。查
    系爭10,000,000元本票債權不能證明屬實等情，業據論述如
    上。從而，原告並非被告甲○○之債權人，自無法行使代位
    權，既如前述，原告即無受確認判決之法律上利益，自不得
    提起確認之訴，故原告提起確認之訴為無理由，應予駁回。
(六)、系爭10,000,000元本票債權既然不能證明屬實，且原告復未
    能舉證證明其對於被告甲○○尚有其他債權，其自非債權人
    ，即無法行使代位權，從而，原告主張：(1)基於不當得利法
    律關係及民法第242 條、第243 條之規定，請求被告庚○○
    應將94年12月8 日就系爭土地所為之所有權移轉登記予以塗
    銷。(2)依民法第244 條第1 項、第4 項規定，請求被告吳清
    列與庚○○間於92年7 月4 日及8 月8 日就系爭土地之抵押
    權設定行為，應予撤銷；被告庚○○應將於92年7 月4 日及
    92年8 月8 日就系爭土地所為之抵押權設定登記，應予塗銷
    ，為無理由，均應予駁回。
八、綜上所述，原告對於被告甲○○之10,000,000元債權不能證
    明屬實，則原告並非被告甲○○之債權人，其依民法第242
    條、第243 條、第244 條之規定，請求(1)確認被告甲○○與
    庚○○間於94年11月17日就系爭土地之買賣關係不存在。(2)
    被告庚○○應將94年12月8 日就系爭土地所為之所有權移轉
    登記予以塗銷。(3)、被告吳清列與庚○○間於92年7 月4 日
    及8 月8 日就系爭土地之抵押權設定行為，應予撤銷。(4)被
    告庚○○應將於92年7 月4 日及92年8 月8 日就系爭土地所
    為之抵押權設定登記，應予塗銷等，均無理由，應予駁回。
九、本件事證已臻明確，兩造其餘攻擊、防禦方法及所舉證據，
    經本院審酌結果，認不影響判決結果，故不一一論述，併予
    敘明。
十、據上論斷，本件原告之訴為無理由，依民事訴訟法第78條、
    第385條第1項、第2項，判決如主文。
中　　華　　民　　國　　96　　年　　6 　　月　　22　　日
                  民事第一庭    法　官　  卓立婷
以上正本是依原本作成。
如對於本判決不服，請於收受判決20日內提起上訴。
中　　華　　民　　國　　96　　年　　6 　　月　　22　　日
                                書記官    冒佩妤
